臺灣高等法院臺中分院刑事判決　　　　94年度上訴字第1310號
上　訴　人
即　被　告　甲○○
選任辯護人　陳武璋　律師
上列上訴人因妨害自由案件，不服臺灣臺中地方法院94年度訴字
第337號中華民國94年5月25日第一審判決（起訴案號：臺灣臺中
地方法院檢察署93年度偵字第2510號），提起上訴，本院判決如
下：
    主 　　 文
原判決撤銷。
甲○○共同以非法方法，剝奪人之行動自由，處有期徒刑捌月。
    事  　　實
一、甲○○於民國 92年11月28日凌晨3時許，駕駛其所有車牌號
    碼S9－0976號自用小客車，搭載其姓名年籍不詳之已成年男
    性友人，途經臺中市○○路與十甲路口，與丙○○所騎之車
    牌號碼MV2－019號重型機車發生擦撞。甲○○與其姓名年籍
    不詳之已成年男性友人隨即下車查看，因車前方保險桿遭撞
    毀，遂要求丙○○支付新臺幣（下同）六千元之損害賠償金
    ，丙○○因身上未帶錢，甲○○及其姓名年籍不詳之已成年
    男性友人乃要將丙○○載回其租屋處籌錢，丙○○迫於無奈
    將上開機車先停放路旁後，旋即坐上甲○○所駕駛之上開自
    用小客車，返回丙○○之租屋處後，丙○○因僅籌得一千餘
    元欲交付甲○○，甲○○及其姓名年籍不詳之已成年男性友
    人認丙○○並無誠意，遂心生不悅，共同基於剝奪他人行動
    自由之犯意聯絡，大聲喝令丙○○要將六千元拿出來，並以
    身體靠往丙○○之方式，強逼丙○○坐入甲○○車上開自用
    小客車之駕駛座旁，由甲○○將其自用小客車駛往臺中縣太
    平市方向行駛，於行經臺中市○○○路某檳榔攤時，丙○○
    表示該檳榔攤之老闆乙○○係其房東，懇求讓其下車向乙○○借錢，甲○○與其姓名年籍不詳之已成年男性友人仍繼續
    將丙○○載往偏僻之太平山區，俟抵達某僻靜處後，甲○○
    與其姓名年籍不詳之已成年男性友人即拿出空白本票一紙，
    喝令丙○○簽發面額十萬元之本票一紙以擔保清償，丙○○
    見該處地處偏僻對方又係二位年青力壯之男子，於此脅迫下
    不得不簽發本票，惟丙○○表示前已協商以六千元賠償，甲○○與其姓名年籍不詳之已成年男性友人遂同意丙○○簽發
    面額六千元之本票，俟丙○○在該紙本票上偽以「蔡依林」
    名義，簽寫六千元金額及錯誤但相近之國民身分證字號及地
    址後，即將本票交付甲○○及其姓名年籍不詳之已成年男性
    友人，但甲○○及其姓名年籍不詳之已成年男性友人仍要求
    丙○○要按捺指印，遂將該紙本票遞予丙○○，喝令丙○○
    以藍色原子筆塗於手指腹後捺指印在該紙本票上，丙○○不
    得已而以藍色原子筆將指腹塗滿顏色後，捺指印二枚於該紙
    本票上，甲○○與其姓名年籍不詳之已成年男性友人即以此
    脅迫方式，使丙○○行無義務之事。嗣甲○○將自用小客車
    駛往乙○○所經營之檳榔攤，由丙○○向乙○○借得三千元
    交付甲○○後，甲○○與其姓名年籍不詳之已成年男性友人
    始讓丙○○離去，渠二人並自行駕駛上開自用小客車離去。
    同日，甲○○復前往乙○○所經營之檳榔攤索取餘款三千元
    後，始將丙○○所簽發之上開本票一紙交付乙○○轉交丙○○。
二、案經臺中市警察局第三分局報請臺灣臺中地方法院檢察署檢
    察官偵查起訴。
    理 　　 由
一、訊據上訴人即被告甲○○（下稱被告）固坦承確其有於上揭
    時地，因被害人丙○○所騎之機車撞及其自用小客車，致該
    車前保險桿毀損而生車禍糾紛，而向被害人要求賠償車損六
    千元，並帶同被害人至其租屋處及其房東乙○○處拿取六千
    元，且交付被害人所簽發之六千元本票予乙○○請其轉交被
    害人等情，惟矢口否認有何妨害自由之犯行，辯稱：案發當
    日，伊雖駕駛自用小客車搭載伊友人與被害人之機車擦撞，
    然因伊要報警而被害人稱其係學生並且有喝酒，希望不要報
    警而願意賠償，伊始要求以六千元賠償，之後伊開車至被害
    人新福路租處，被害人下車約經過20分鐘始下樓，由於未有
    籌到錢，乃要求伊同意其開立六千元之本票，並於新福路上
    之伊自用小客車之引擎蓋上簽立六千元之本票予伊，但伊深
    覺不妥且又無被害人之資料，被害人才說要向檳榔攤之房東
    借錢賠償，而坐上伊所駕駛之自用小客車往太平市○○路之
    檳榔攤方向行駛，途中被害人打電話予檳榔攤之房東，於二
    、三分鐘到檳榔攤後，房東拿三千元給伊，並請伊明日再來
    拿，伊未強押被害人上車，被害人係自願簽發六千元之本票
    給伊，並非受伊脅迫所為云云。
二、經查：上揭事實，業據證人即被害人於檢察官偵查時證稱：
    被告因伊是女生說話較委婉，要伊賠償六千元，並問伊住哪
    裡，伊說住附近，被告就說要到伊住處拿錢，所以伊便自己
    上被告之車，快到時，伊還跟被告說快到了，被告就讓伊下
    車，並要伊一定要把錢帶下來，伊因被告已經知道伊之機車
    及住處，且可以找到伊本人，伊便上去湊錢，但只有一千多
    元，沒湊到六千元，伊就想說先拿下去看看，當時伊也很害
    怕被告再來找伊。伊拿錢給被告後，被告說伊沒有誠意，伊
    當時並沒有同意上車，被告就用身體逼近伊要伊上車，後來
    伊便上車，伊一上副駕駛座就有人拿槍指著伊說伊裝皮皮，
    被告二人就將車往前面一直開，開到偏僻之地方，伊就說要
    下車，但被告二人不讓伊下車，後來伊跟被告說伊表姐住附
    近，被告他們也有駕車接近，但伊跟被告他們說沒看到伊表
    姐之車，被告他們以為伊在耍他們，於是就將車往山上開，
    後來經過伊以前房東乙○○住處，伊就說認識該房東，被告
    他們有打電話確認，這期間車子還是一直往前開，被告他們
    還一直跟房東聯繫，但還是把伊帶到山上，到山上時才簽本
    票。被告他們一開始要伊簽十萬，但伊說已協議好六千元了
    ，後來被告他們同意六千元，寫完後被告他們要伊蓋手印，
    但都蓋不清楚，被告他們就拿藍波刀出來，要把伊之手劃開
    讓伊蓋清楚，被告他們沒有用手抓著伊，但伊當時害怕所以
    就趕快用原子筆劃手再蓋手印。被告二人均有逼迫伊簽本票
    ，伊上車後即有表示要下車，但被告他們都不讓伊離開，本
    票簽好後被告才開車下山，被告吳他們就載伊去房東家，伊
    一下車就跑到旁邊去，伊有看到房東幫伊代墊了三千元，被
    告他們才離開，隔天伊有給房東錢等語（見偵查卷第55頁至
    第57頁）。查被害人上開在檢察官偵查中之證詞，除指訴被
    害人一上被告之自用小客車，就有人拿槍指著被害人說其裝
    皮皮，及被告於脅迫被害人簽發本票時，被告有持藍波刀，
    作勢欲割破被害人之手指腹，被害人始迅以藍色原子筆將指
    腹塗滿顏色而捺指印等情，為被告所否認，又未查出其所指
    述之槍械及藍波刀，本院認此部分顯有不可信，不得採為證
    據外，被害人其餘之指證，基於下列情形之判斷，本院認為
    並無顯有不可信之情況，自得依刑事訴訟法第159條之1之規
    定採為證據。
（一）證人即被害人之房東乙○○分別於警詢、偵查、原審審理
      中及本院審理時證稱：被害人是伊之前之房客，92年年底
      某日凌晨1、2時許，被害人打電話給伊說發生車禍要賠對
      方錢，被害人說她身上沒錢，伊叫被害人過來拿錢，而被
      害人與對方二人（共計三人）到伊現住處（檳榔攤），伊
      因身上只有三千元不夠，伊便跟對方說不夠之三千元明天
      再來拿，因為當時對方有跟被害人一起回到店內，到店裡
      時，他們是一起下車，伊看到被害人要哭之樣子，就幫她
      處理，是伊借被害人三千元轉交給對方，隔日（按：後經
      查證應係同一日）再將三千元付給對方，對方就拿一張本
      票要伊轉交給被害人。而該張本票即是扣案之本票，該本
      票是於六千元付給被告後，就由被告拿出來要伊轉交給被
      害人等語（見偵查卷第43頁至第46頁及第49頁至第51頁、
      原審卷第52頁、第53頁、本院94年8月31日審理筆錄第2頁
      至第5頁）。復有被害人所簽發之本票一紙附卷可稽 （見
      偵查卷證物袋內）。顯見被害人上開之證詞，並非虛詞。
（二）被害人及證人乙○○對被告於案發當日確係和一名成年男
      子共同為本案犯行一事均證述一致，惟被告於原審審理時
      卻否認有該名成年男子存在，供稱：當時僅有伊與被害人
      兩人在場等語（見原審卷第66頁）。其在本院審理時始承
      認其車上有該姓名年籍不詳之已成年男性友人。另被告於
      檢察官偵查中否認有要求被害人簽發本票，並表示其未見
      過扣案之該張本票（見偵查卷第39頁），惟至原審行準備
      程序時始坦承有交付扣案之本票予證人乙○○轉交被害人
      等語，可見被告之上開供詞反反覆覆，其卸責之意甚明。
      另證人乙○○於本院審理時證稱：被害人到伊檳榔攤之後
      ，伊並未有聞到被害人身上有酒味等語，而被告卻辯稱：
      車禍後，因伊要報警而被害人稱其係學生並且有喝酒，希
      望不要報警而願意賠償，伊始要求以六千元賠償云云，即
      與事實不符。另參以扣案本票一紙，其上發票人欄之記載
      係「蔡依林」、地址係台中市○○路○段436號、身分證字
      號係Ｚ000000000 ，經核與被害人之基本資料不符但卻相
      近，足見被害人於簽發該紙本票時，應係為防止被告事後
      再尋其麻煩，遂故意為錯誤之登載，倘被害人係自願簽發
      該紙本票，應無可能將本票上之發票人資料故意填載不實
      。是被告辯稱被害人係自願簽發扣案之本票交付伊供擔保
      之用，自屬無據。況本案被害人於案發當時係一名學生，
      生活應屬單純，且既租屋在外，資力亦無可能頗豐，實無
      可能隨身攜帶以發票人為付款人之空白本票以供平常不時
      之需時簽發，倘若該紙本票非被告或其姓名年籍不詳之已
      成年男性友人所提供，則被害人既隨身攜帶本票簽發，依
      常情，應無可能未帶印泥及印章蓋印於本票上，又何需倉
      促下以藍色原子筆塗抹指腹而捺指印於該本票上。再若被
      害人確係心平氣和下，自願簽發扣案之本票交付予被告供
      擔保清償車禍之賠償金，則被害人自不可能需倉促下以藍
      色原子筆塗抹指腹而捺指印於本票上。益徵被害人所證其
      係在被告與其姓名年籍不詳之已成年男性友人脅迫下，始
      簽發扣案之本票，並非虛妄。
（三）被害人若係自願坐上被告之自用小客車，又豈會至其房東
      檳榔攤時，被其房東看到被害人之表情係要哭之樣子。而
      被害人係坐被告之自用小客車至其房東檳榔攤，若被害人
      並非受告之脅迫而去，豈有在被告於取得其房東三千元後
      ，於深夜之際將被害人置於該檳榔攤處，而不載其回去或
      至其機車停放處。可見被害人上開所證，其係遭被告與其
      姓名年籍不詳之已成年男性友人所脅迫始上車，自與事實
      相符，自為可採。另被害人為被告所脅迫而上被告之車，
      因事出突然及在極短時間即被迫上車，並非被害人至租處
      籌錢時所能預料，是其被迫上車之前未即向其同學或警衛
      求救，顯與常情無違，自無法以被告未向其同學或警衛求
      救作為被告並未脅迫被害人上車之認定。
（四）綜上所述，本院參酌上開情況及輔以上開證據，認被害人
      之上開證詞顯與事實相符，自堪採信，被告上開所辯，有
      違常情，自不足採。本案事證明確，被告之犯行洵堪認定
      ，其聲請傳喚被害人詰問已無必要，自應駁回其聲請。
三、按刑法第302 條之妨害自由罪，係妨害他人自由之概括的規
    定，故行為人具有一定目的，以非法方法剝奪人之行動自由
    者，除法律別有處罰較重之規定（例如略誘及擄人勒贖等罪
    ），應適用各該規定處斷外，如以使人行無義務之事，或妨
    害人行使權利為目的，而其強暴脅迫復已達於剝奪人行動自
    由之程度，即祇成立本罪，不應再依同法第三百零四條論處
    ，誠以此項使人行無義務之事，或妨害人行使權利之低度行
    為，應為剝奪人行動自由之高度行為所吸收，不能以其目的
    係在使人行無義務之事，或妨害人行使權利，認為係觸犯刑
    法第302條第1項及第304條第1項之二罪名，依同法第55條，
    從一重處斷（最高法院29年上字第2359號判例意旨參照）。
    查本案被告及其姓名年籍不詳之已成年男性友人共同強逼被
    害人上車，且命令被害人需簽立本票以解決其與被告間之車
    禍糾紛，而以脅迫之方式命被害人行此無義務之事，並於取
    款三千元後始讓被害人丙○○離去，核被告所為，係犯刑法
    第302條第1項以其他非法方法剝奪人之行動自由罪。被告於
    對被害人妨害自由之行為繼續中，另使被害人簽發本票而行
    無義務之事之低度行為，復為妨害自由之高度行為所吸收，
    不另論罪。至起訴書認被害人於坐上被告之自用小客車途中
    ，被告與其該名成年男性友人並分持刀械及疑似槍械之物品
    各一支在被害人面前揮舞而恐嚇被害人之犯行部分，因此部
    分之犯行，被害人並未在檢察官偵查中提及，而僅有被害人
    於警詢中之指訴，而被害人經本院傳喚又不願意到庭接受詰
    問，是此部分之指訴，僅有被害人於警詢中之指訴，依法並
    無證據能力，自無法認定被告與其該名成年男性友人有此部
    分之行為。因此部分公訴人認係在被告對被害人妨害自由之
    行為繼續中所為，為上開已起訴成罪之妨害自由罪之部分行
    為，有實質上之一罪關係，爰不另為無罪之諭知，附此敘明
    。被告與該姓名年籍不詳之已成年男性友人間，就所犯上開
    妨害自由犯行，有犯意聯絡及行為分擔，均為共同正犯。原
    審審理結果，認被告罪證明確，予以論罪刑，固非無見，惟
    並無證據顯示，被害人一上被告之自用小客車，就為被告或
    其該名成年男性友人拿槍指著被害人說其裝皮皮，亦無證據
    顯示被害人在坐車途中，被告與該名成年男性友人有分持刀
    械及疑似槍械之物品各一支在被害人面前揮舞而恐嚇被害人
    ，及被告於脅迫被害人簽發本票時有帶刀械，已如上述，
    原判決竟誤認有此情形，自有未洽。被告否認犯罪而執前詞
    上訴指摘原判決違法，雖非有理由，然原判決既有上開可議
    之處，即屬無可維持，自應將原判決撤銷改判。爰審酌被告
    與被害人間有車禍之債務糾紛，理應循法定程序處理，竟不
    謀正當途徑解決紛爭，而逕行夥同友人以非法方式處理糾紛
    ，強逼被害人上車，並帶至偏僻山區而加以脅迫被害人簽立
    本票，造成被害人身心受害，及其犯後態度等一切情狀，量
    處如主文第二項所示之刑，以示懲儆。另扣案之本票一紙，
    雖係被告因本案犯罪所得之物，然因已交付被害人持有，已
    非屬被告所有，自無法宣告沒收，附此敘明。
據上論結，應依刑事訴訟法第369條第1項前段、第364條、第299
條第1項前段，刑法第28條、第302條第1 項，罰金罰鍰提高標準
條例第1條前段，判決如主文。
本案經檢察官丁○○到庭執行職務。
中　　華　　民　　國　　94　　年　　10　　月　　5 　　日
              刑事第八庭  審判長法　官　羅　得　村
                                法　官　紀　文　勝
                                法　官　巫　政　松
上列正本證明與原本無異。
如不服本判決應於收受送達後十日內向本院提出上訴書狀，其未
敘述上訴之理由者並得於提起上訴後十日內向本院補提理由書（
均須按他造當事人之人數附繕本）。
                                書記官　陳　妙　瑋
中　　華　　民　　國　　94　　年　　10　　月　　6 　　日
附錄論罪科刑條文：
刑法第302條第1項：
私行拘禁或以其他非法方法，剝奪人之行動自由者，處五年以下
有期徒刑、拘役或三百元以下罰金。
　　　　　　　　　　　　　　　　　　　　　　　　　　　Ｒ
